臺灣嘉義地方法院民事判決　九十年度訴字第七五七號
　　原　　　告　丙○○
　　　　　　　　丁○○○
　　被　　　告　甲○○
　　　　　　　　乙○○
右當事人間塗銷所有權移轉登記事件，本院判決如左：
    主    文
被告甲○○與乙○○間於民國八十八年八月二十三日就坐落嘉義縣太保市○○段過溝
小段六三七之四地號土地所為之贈與行為及以該贈與為原因之所有權移轉行為，應予
撤銷。
被告乙○○就坐落嘉義縣太保市○○段過溝小段六三七之四地號土地於民國八十八年
九月三日經嘉義縣水上地政事務所以贈與為原因所為之所有權移轉登記，應予塗銷。
訴訟費用由被告負擔。
    事實及理由
一、原告主張：
    （一）被告甲○○及訴外人葉啟興於民國八十七年八月二日、二十五日基於共同
          毀損原告住宅之犯意，以磚塊及木棍毀損原告之住宅，並與訴外人葉進雄
          基於共同傷害之犯意聯絡，於同年八月二十五日凌晨至原告家中毆打原告
          二人，致原告丙○○受有右眼睫撕裂傷、右側脛骨開放性骨折等傷害，原
          告丁○○○受有右大腿部挫傷皮下瘀血、右上臂挫傷皮下瘀血等傷害，被
          告甲○○之行為於刑事上對原告已構成毀損及傷害等罪，於民事上則對原
          告構成侵權行為，故原告乃向臺灣嘉義地方法院檢察署提出告訴，經本院
          於八十八年三月十日判處有期徒刑六月，臺灣嘉義地方法院檢察署檢察官
          提出上訴經臺灣高等法院臺南分院於同年七月五日撤銷改判關於甲○○部
          分應執行有期徒刑六月，如易科罰金，以三百元折算一日後確定，故被告
          甲○○對原告構成侵權行為，自應賠償原告因此所受之損害，而對原告負
          有債務。故原告另以附帶民事請求方式向被告甲○○請求損害賠償，並於
          九十年七月十七日接獲臺灣高等法院臺南分院以八十九年度上易字第一○
          七號判決被告甲○○應與訴外人葉進雄連帶賠償原告丙○○新臺幣（下同
          ）三十九萬五千五百六十六元、丁○○○六萬七千二百三十五元，並已確
          定。
    （二）原告於獲得民事訴訟勝訴判決確定後，乃於九十年八月三日申請被告的土
          地登記謄本時，才發覺被告甲○○竟於接獲前揭刑事判決後不久，就於八
          十八年八月二十三日將其名下所有之嘉義縣太保市○○段過溝小段六三七
          之四地號土地（下稱系爭土地），以夫妻贈與之方式贈與被告乙○○，並
          於同年九月三日完成登記。因被告甲○○已無其他財產可供執行，是以被
          告甲○○為脫免債務而為上開之無償贈與行為，有害及原告之債權，原告
          特於知有撤銷原因時起一年內，提起本件訴訟，請求撤銷被告間之贈與行
          為並塗銷系爭土地之所有權移轉登記等語。並聲明：如主文第一、二項所
          示。
    （三）對被告答辯所為之陳述：原告請求損害賠償之債權，於被告甲○○為侵權
          行為時（即八十七年八月二日、二十五日）就已發生，而非要等到民事判
          決確定時才發生，被告所引用之最高法院六十二年臺上字第二六○九號判
          例，謂其為詐害行為時，原告之債權尚未發生，此係被告對於債權發生誤
          解為債權判決確定，按判例明文為債權發生而非債權經法院判決確定，因
          判決何時確定乃係訴訟程序問題，與債權之發生時間無關，況且原告提出
          刑事告訴經檢察署起訴而於本院審理時就已提起附帶民事訴訟，故被告葉
          俊男於為詐害行為時已知悉原告提起損害賠償之訴。
二、被告方面：
    （一）被告甲○○則以：查債權人行使撤銷權，以其債權於債務人為詐害行為時
          ，業已存在為限，若債務人為詐害行為時，其債權尚未發生，自不許其時
          尚非債權之人，於嗣後取得債權時溯及地行使債權，故民法第二百四十四
          條所指之債權需現實已發生為限，對潛在之債權並不適用，此有最高法院
          六十二年臺上字第二六○九號判例意旨可參，是以被告甲○○固曾有傷害
          原告及毀損原告財產遭法院判處有期徒刑確定在案之事實，惟甲○○刑事
          部分係八十八年七月五日遭臺灣高等法院臺南分院判決確定，需於八十八
          年九月入獄執行有期徒刑，為給妻子即被告乙○○生活有保障乃於同年八
          月二十三日將系爭土地贈與給乙○○，而原告向被告甲○○請求之民事損
          害賠償係本院於八十九年一月七日才以八十八年度訴字第九一八號判決，
          則依前揭說明被告甲○○為贈與行為時，原告之債權根本尚未發生，自不
          得主張撤銷被告間之贈與行為並請求塗銷所有權移轉登記。且兩造住處相
          隔不遠，伊將系爭土地移轉給乙○○時附近鄰居都知道，故原告最慢也應
          該於被告移轉後一、二個月就知道了，而並非在二審民事判決後才知道等
          語置辯。並聲明：原告之訴駁回。
    （二）被告乙○○則以：因為我要扶養小孩，所以我丈夫（即被告甲○○）為了
          要給我一個保障，才會在入獄前贈與移轉給我，所以我認為沒有必要再移
          轉給甲○○等語置辯。並聲明：原告之訴駁回。
三、兩造不爭執之事實：
    （一）被告甲○○於八十七年八月二日、二十五日與訴外人葉啟興共同毀損原告
          之住宅，並於同年八月二十五日凌晨與訴外人葉進雄共同傷害原告二人，
          ，經原告向臺灣嘉義地方法院檢察署提出告訴為該檢察署提起公訴後，經
          本院於八十八年三月十日以八十七年度易字第一四八八號、臺灣高等法院
          臺南分院於同年七月五日以八十八年度上易字第五七四號撤銷改判關於葉
          俊男部分應執行有期徒刑六月，如易科罰金，以三百元折算一日後刑事部
          分獲得確定判決，另原告於本院審理被告甲○○刑事部分時以附帶民事訴
          訟，向被告甲○○請求損害賠償，並經本院於八十九年一月七日以八十八
          年度訴字第九一八號，及臺灣高等法院臺南分院於九十年七月十七日以八
          十九年度上易字第一○七號判決被告甲○○應與訴外人葉進雄連帶賠償原
          告丙○○三十九萬五千五百六十六元、丁○○○六萬七千二百三十五元，
          並已確定之情，為兩造所不爭執，且有原告所提出相關判決書影本在卷可
          參。
    （二）被告甲○○確於八十八年八月二十三日將系爭土地贈與被告乙○○，並於
          同年九月三日向地政機關辦理登記，且被告甲○○目前名下並無任何不動
          產等情，為兩造所不爭執，且有原告所提之系爭土地謄本、嘉義縣水上地
          政事務所於九十一年二月十八日以九一嘉上地字第一一○六號函檢送被告
          間以贈與為原因辦理所有權移轉登記之資料及財政部臺灣省南區國稅局嘉
          義縣分局於九十一年二月十八日以南區國稅嘉縣密字第○九一○○○二五
          九一號函所檢送之被告二人之歸戶財產查詢清單及綜合所得稅課稅資料在
          卷可憑。
四、得心證之理由：
    本件兩造主要爭執，首在原告是否早在被告辦理移轉登記後不久，即已知悉該事
    實，而不符合民法第二百四十五條之撤銷權，應自債權人知有撤銷原因時起，一
    年間行使之規定？原告得否依民法第二百四十四條規定行使撤銷權，須視被告甲○○於八十八年八月二十三日為無償贈與行為時，原告對被告甲○○是否已有債
    權存在？被告間所為之贈與行為，是否已符合民法第二百四十四條第一項之詐害
    行為之要件，而得由原告訴請法院撤銷之？
    （一）按當事人主張有利於己之事實者，就其事實有舉證之責任。民事訴訟法第
          二百七十七條前段定有明文。是被告辯稱：原告最遲於被告間就系爭土地
          辦理移轉登記後一、二個月，就已經知道該事實云云，惟被告並未提出相
          關證據以實其說，且經本院向嘉義縣水上地政事務所函查原告於八十八年
          八月二十三日起，是否曾申請閱覽或申請系爭土地之土地登記謄本，該地
          政事務所以該所於電腦化後，謄本之申請採流水號申請發給，目前系統程
          式尚無挑檔功能可搜尋原告是否曾到地政事務所申請系爭土地之土地登記
          謄本，此有該地政事務所九○嘉上地一字第一○一三三號在卷可參。是以
          被告就辯稱原告早於八十八年九、十月間即已知悉被告間移轉系爭土地云
          云，既無法舉證以實其說，而難以採信。
    （二）次按侵權行為之損害賠償責任，在侵權行為發生時受害人即對侵權行為人
          有侵權行為之債權，民事訴訟程序僅係請求債權實現之一種方式，而非謂
          在損害賠償之訴確定前，債權均尚未成立，是以本件被告甲○○係於八十
          七年八月二日、二十五日毀損原告住所及傷害原告身體，而於八十八年八
          月二十三日無償贈與系爭土地予被告乙○○，依上揭說明，原告對被告葉
          俊男之債權於八十七年八月間即已成立，故被告甲○○辯稱：伊為無償贈
          與時，原告對伊之債權尚未發生，即不可採。
    （三）再按債務人所為之無償行為，有害及債權者，債權人得聲請法院撤銷之，
          民法第二百四十四條第一項定有明文；又債權人依據民法第二百四十四條
          第一項規定，撤銷債務人所為之無償行為，只需具備(1)為債務人所為之法
          律行為；(2)其法律行為有害於債權人；(3)其法律行為係以財產權為目的，
          最高法院著有四十二年臺上字第三二三號判例意旨可資參照。查被告葉俊
          男因毀損原告之房屋及傷害原告，經本院刑事庭及臺灣高等法院臺南分院
          判決有期徒刑六月確定，原告並於本院刑事庭對被告甲○○提起附帶民事
          訴訟，亦經本院以八十八年度訴字第九一八號，及臺灣高等法院臺南分院
          以八十九年度上易字第一○七號判決被告甲○○應賠償原告丙○○三十九
          萬五千五百六十六元、丁○○○六萬七千二百三十五元，並已確定在案，
          然被告甲○○竟在侵權行為後（即原告之債權成立後），將其所有土地（
          包括系爭土地），無償贈與其妻即被告乙○○，並辦畢所有權移轉登記，
          已如前述，且被告甲○○亦自認前揭四十六萬二千八百零一元，其並無力
          清償，亦無其他財產等情，是本件被告甲○○於前開對原告有損害賠償債
          務成立後，將其所有之土地（包括系爭土地）無償贈與被告乙○○，而被
          告甲○○復無其他財產可資清償，故被告間所訂立之贈與契約，將系爭土
          地贈與被告乙○○之以財產權為目的之行為，自屬有害於原告前揭四十六
          萬二千八百零一元之損害賠償債權至明。
    （四）末按民法第二百四十四條第一項、第四項規定「債務人所為之無償行為，
          有害及債權者，債權人得聲請法院撤銷之」、「債權人依第一項‧‧‧規
          定聲請法院撤銷時，得並命受益人或轉得人回復原狀。‧‧‧」，此一撤
          銷訴權，兼具有形成權及請求權之性質，其撤銷形成權之客體包括債務人
          所為之債之行為及物權行為，債權人行使此項撤銷權，既可同時訴請撤銷
          債務人所為之債之行為及物權行為，亦可僅訴請撤銷債務人所為之債之行
          為；如果不動產物權契約業經辦理登記，則前者債權人得訴請登記名義人
          塗銷，後者則得訴請移轉登記。是以本件被告二人間就系爭土地所為之上
          開無償贈與行為及移轉所有權之物權行為，既有害及原告先前已存在之債
          權，依據民法第二百四十四條第一項、第四項之規定，原告訴請撤銷被告
          間之前揭贈與行為及移轉所有權之物權行為，並訴請現為系爭土地登記名
          義人之被告乙○○塗銷系爭土地之所有權移轉登記，即屬有據，應予准許
          。
    （五）從而，原告依據民法撤銷訴權之規定，訴請撤銷被告二人間就系爭土地之
          前揭贈與行為及所有權移轉之物權行為，並訴請被告乙○○塗銷就系爭土
          地之所有權移轉登記，為有理由，應予准許。
五、本件事證已臻明確，兩造其餘主張及舉證，核與判決無影響，爰不一一論述，併
    此敘明。
六、結論：原告之訴為有理由，依民事訴訟法第八十五條第一項前段，判決如主文。
中　　　華　　　民　　　國　　九十一　　年　　　四　　　月　　三十  　　日
~B臺灣嘉義地方法院民事第一庭
~B    審判長法官  曾文欣
~B    法      官  洪嘉蘭
~B　　法　    官　朱美璘
右為正本係照原本作成
如對本判決上訴須於判決送達後廿日內向本院提出上訴狀
中　　　華　　　民　　　國　　九十一　　年　　　四　　　月　　三十  　　日
~B　　書　記　官　沈育坤
